【裁判字號】    94,訴,2153
【裁判日期】    950214
【裁判案由】    給付補償金
【裁判全文】
臺灣臺北地方法院民事判決              94年度訴字第2153號
原      告  丙○○
訴訟代理人  劉明益律師
複代理人    李志雄律師
被      告  乙○○
            丁○○
            威帝建設股份有限公司
上  一  人
法定代理人  甲○○
上二人共同
訴訟代理人  陳昆明律師
被      告  航榮建設股份有限公司
法定代理人  戊○○○
上述當事人間給付補償金事件，本院於民國94年10月11日辯論終
結，判決如下：
    主  文
被告乙○○、丁○○、威帝建設股份有限公司應連帶給付原告新
臺幣貳佰壹拾捌萬仟柒佰元，及被告丁○○自民國九十四年五
月十七日起；被告乙○○、威帝建設股份有限公司自民國九十四
年五月二十日起，均至清償日止，按年息百分之五計算之利息。
原告其餘之訴駁回。
訴訟費用由被告乙○○、丁○○、威帝建設股份有限公司連帶負
擔。
本判決第一項於原告以新臺幣柒拾萬元為被告供擔保後，得假
執行。但被告以新臺幣貳佰壹拾捌萬仟柒佰元為原告供擔保後
，得免為假執行。
原告其餘假執行之聲請駁回。
    事實及理由
一、本件被告航榮建設股份有限公司（下稱航榮公司）未於言詞
    辯論期日到場，核無民事訴訟法第386 條各款所列情形，爰
    依原告之聲請，由其一造辯論而為判決。
二、原告主張：原告與被告乙○○、丁○○、威帝建設股份有限
    公司（下稱威帝公司）共有坐落臺北市○○區○○段3 小段
    486 地號土地（下稱系爭土地），原告應有部分1/32，被告
    乙○○應有部分1/2 ，被告丁○○應有部分1/8 ，威帝公司
    應有部分27/96。被告丁○○、乙○○、威帝公司於民國83
    年11月17日，以臺北24支局第1377號存證信函通知原告，內
    載旨意依土地法第34條之1規定處分，與被告航榮公司達成
    合建契約，以出具土地使用同意書申請建築執照，地主應分
    得60%，建方40%辦理，被告乙○○、丁○○、威帝公司並願
    依土地法第34條之1第5項準用第3項對於原告應得之對價或
    補償負連帶清償責任。嗣於86年3月3日被告乙○○、丁○○
    、威帝公司以臺北57支局127號存證信函通知原告，可分得
    之房屋面積Ｂ戶第7層5.966坪，或折算現金新臺幣（下同）
    2,183,700元。因有諸多疑點，且航榮公司遲未通知原告受
    領，迄今仍未給付原告房屋或補償之現金，也未辦提存。依
    被告乙○○、丁○○、威帝公司與被告航榮公司間所定合建
    契約，被告航榮公司有義務給付地主60%之房屋或折算現金
    ，被告乙○○、丁○○、威帝公司與被告航榮公司依土地法
    第34條之1應負連帶清償責任。被告航榮公司應給付原告之
    房屋Ｂ戶第7層（即和平東路3段212巷20號7樓，下稱系爭房
    屋）業遭法院拍賣，當依合建定價折算現金2, 183,700元給
    付原告等語。並聲明請求：被告應連帶給付原告2,183,700
    元，及自86年3月3日起至清償日止依年利率5%計算之利息。
三、被告丁○○、威帝公司辯稱：本件原告與被告丁○○、威帝
    公司、乙○○及訴外人高雪里、汪高美所共有系爭土地，經
    被告丁○○、威帝公司、乙○○依土地法第34條之1 規定處
    分系爭土地，與被告航榮公司達成合建契約，被告丁○○、
    威帝公司、乙○○曾於86年3 月3 日以臺北57支郵局第127
    號存證信函通知原告，可分得之對價2,187,300 元，折合房
    屋面積5.966 坪已分給B 戶第7 層萬分之3856。惟原告屢經
    通知，均拒不配合辦理其分得B 戶第7 層部分之所有權移轉
    登記。嗣因被告乙○○取得對被告航榮公司債權之確定判決
    ，乙○○明知登記在被告航榮公司名下即分配給原地主高雪
    里、原告之對價之B 戶第7 層尚未移轉過戶之系爭房屋，乙○○竟仍聲請臺灣臺北地方法院93年度執字第39202 號案強
    制執行查封上開房屋並欲進行拍賣程序。被告威帝公司及丁○○立刻於94年2 月3 日以臺北57支局第80號存證信函勸阻
    乙○○停止拍賣，以免該房屋不能過戶給高雪里及原告。惟
    乙○○不接受，委託律師發函表示，系爭土地處分案，因原
    告、高雪里之土地持分未移轉出來，故無受對價或補償之問
    題，拒絕停止拍賣。而且在拍賣程序，乙○○及原告均參加
    投標。但該房屋卻被第三人得標而拍定。原告遂引用土地法
    第34條之1 第3 項，訴請被告應連帶給付原告應得之補償金
    。依土地法第34條之1 第3 項規定，被告威帝公司、丁○○
    及乙○○就航榮公司應給付原告之對價或補償，固應負連帶
    責任。但本件因債權人即原告拒絕受領，債務人即被告威帝
    公司及丁○○依法不負連帶清償責任。此因被告以系爭土地
    與航榮公司合建房屋之初，原告、高雪里採不合作態度，且
    其所應得之對價僅可分得房屋5.966 坪，二人合計僅11.932
    坪，均未達一整戶，分配在B 戶7 樓，祇得先以被告航榮公
    司名義當起造人。被告乙○○、丁○○及威帝公司曾以臺北
    57支局第127 號存證信函催告原告、高雪里請於接函後10日
    內與被告航榮公司人員林茂竹配合辦理所有權持分移轉登記
    等事宜。86年11月17日合建房屋建成，系爭房屋為第一次登
    記在被告航榮公司名下。被告航榮公司旋即委託代書桂美筠
    辦理建築改良物所有權移轉登記，申請將被告及高雪里之土
    地合建應得之對價補償建物持分各萬分之3856移轉予原告及
    高雪里，但遭大安地政事務所退件補正，要求權利人原告、
    高雪里蓋章。退件後，桂代書將文件退給被告航榮公司再要
    求原告、高雪里蓋章，因原告、高雪里仍拒不配合而擱置。
    威帝公司甲○○認為不妥，遂將相關文件取交許好修代書，
    委託許好修代書於87年9 月2 日向臺北市大安地政事務所申
    請移轉登記予原告及高雪里。但又被大安地政事務所退件要
    求補正原告、高雪里之蓋章及身分證明。但經甲○○及丁○○屢次要求原告及高雪里配合辦理過戶，二人均拒絕配合。
    因而此申請文件因一直無法補正而無從提出申請。足證本件
    建物無法辦理過戶至原告等名下，原告應負遲延責任。此後
    自87年至93年年期間，被告航榮公司、威帝公司及丁○○等
    人均不斷要求原告、高雪里趕快配合辦理被告航榮公司之建
    物所有權移轉登記，但原告、高雪里因不滿意分配之建物面
    積，拒絕配合，其中高雪里向臺北地檢署提出告訴乙○○等
    竊佔一案，在該案92年度偵字第5994號偵查中，偵查庭開庭
    時，被告丁○○即要求高雪里及原告儘速配合向大安地政事
    務所辦理房屋移轉手續，開庭前、後，被告丁○○多次要求
    原告儘快配合辦理產權過戶事宜。且該案承辦檢察官於92年
    8 月26日履勘現場時，被告威帝公司負責人甲○○及丁○○
    均再度強烈要求原告及高雪里配合辦理過戶登記手續。惟高
    雪里仍拒絕。原告之所以未能取得被告航榮公司給付合建對
    價之房屋所有權應有部分登記，係因原告拒絕配合受領所致
    ，依民法第234 條規定應負遲延責任。再者，依民法第237
    條規定，在債權人遲延中，債務人僅就故意或重大過失負其
    責任。本件被告威帝公司及丁○○，並無故意或重大過失之
    責任。原告應得之對價所受配之系爭房屋在屢次催告原告配
    合辦理應有持分過戶手續未獲配合以致無法過戶之際，由於
    被告乙○○以對被告航榮公司之債權聲請拍賣該房屋並拍定
    ，而造成給付不能。此項給付不能係因不可歸責於被告威帝
    公司及丁○○所致。依民法第225 條第1 項之規定，免給付
    義務等語，並聲明：駁回原告之訴，如受不利判決，願供擔
    保免為假執行。
四、被告乙○○辯稱：土地法第34條之1 第1 項、第3 項規定中
    關於「處分」，應有權利之移轉變動，但原告於系爭土地之
    應有部分1/32並未移轉變動，仍為原告所有中，原告請求與
    前開規定不符。又原告經被告乙○○、丁○○及威帝公司催
    告移轉系爭土地應有部分及就新建房屋分營應有部分或選擇
    分得價金方式為之，但仍未提供權狀供建方移轉土地所有權
    應有部分，原告也未依土地法第34條之1 第1 項規定強制處
    分移轉原告之土地所有權應有部分予建方。現原告仍繼續所
    有系爭土地之應有部分，原告如主張依土地法第34條之1之
    補償責任，其計算方式只能計算可分得房屋坪數之補償，不
    能加計土地坪數之補償，依此計算結果，原告只能以340,72
    1 元主張之等語。並聲明：駁回原告之訴，如受不利判決，
    願供擔保免為假執行。
五、不爭執事項：
（一）原告與被告乙○○、丁○○、威帝公司及高雪里、汪高美
      等人共有系爭土地，其中原告及高雪里、汪高美應有部分
      各1 /32 ，被告丁○○應有部分1/8 ，被告威帝公司應有
      部分27/96 ，被告乙○○應有部分1/2 。被告丁○○、威
      帝公司、乙○○於83年11月間以存證信函通知原告將依土
      地法第34條之1 規定，處分與原告及高雪里、汪高美所共
      有之系爭土地，與被告航榮公司簽立合建契約，出具土地
      使用同意書申請建築執照。所建房屋，地主應分得60% ，
      建方40% 。
（二）被告乙○○、丁○○及威帝公司以存證信函通知原告，系
      爭土地與航榮公司合建之房屋，原告可分得房屋為B 戶7
      層，房屋面積5.966 坪，或折算現金2,183,700 元，該屋
      以被告航榮公司名義當起造人，未移轉登記給原告。
（三）上開B 戶第7 層即系爭房屋，因被告航榮公司積欠被告乙○○債務，遭被告乙○○聲請強制執行，而於94年間遭拍
      賣。
六、原告主張被告乙○○、丁○○及威帝公司應依其承諾連帶賠
    償，被告航榮公司亦應有給付之義務，而請求被告連帶給付
    如訴之聲明所示等語，為被告乙○○、丁○○及威帝公司所
    否認，並以前開情詞置辯。按共有土地或建築改良物，其處
    分、變更及設定地上權、永佃權、地役權或典權，應以共有
    人過半數及其應有部分合計過半數之同意行之。但其應有部
    分合計逾三分之二者，其人數不予計算。共有人依前項規定
    為處分、變更或設定負擔時，應事先以書面通知他共有人；
    其不能以書面通知者，應公告之。第一項共有人，對於他共
    有人應得之對價或補償，負連帶清償責任。於為權利變更登
    記時，並應提出他共有人已為受領或為其提存之證明。其因
    而取得不動產物權者，應代他共有人申請登記，土地法第34
    條之1 第1 、2 、3 項定有明文。本件被告乙○○、丁○○
    與原告、汪高美、高雪里等人共有系爭土地，為合建房屋而
    依土地法第34條之1 規定處分系爭土地，而與被告航榮公司
    簽訂系爭合建契約等情，已如前述。則依同條第3 項規定，
    就系爭土地為處分行為之共有人，對他共有人應得之對價及
    補償，應負連帶清償責任。查：
（一）被告丁○○、威帝公司主張渠等曾於86年3 月3 日通知原
      告，可分得之對價2,187,300 元，折合房屋面積5.966 坪
      已分給B 戶第7 層萬分之3856，惟原告屢經通知，均拒不
      配合辦理其分得B 戶第7 層部分之所有權移轉登記一節，
      為原告所否認。經查，此部分有被告丁○○、威帝公司所
      提出之存證信函影本（本院卷第15-19 頁）可查，且證人
      郭水永即被告丁○○之夫到庭證稱：原告所分配房屋是分
      配在和平東路三段212 巷20號7 樓，當時暫以被告航榮建
      設股份有限公司名義來申請執照，等登記完成後再辦理移
      轉手續給原告及高雪里，有請被告航榮建設股份有限公司
      提出向大安地政事務所提出移轉登記，後因有部分登記手
      續被退回，要求原告及高雪里會同蓋章，渠等與威帝公司
      人員遇到原告及高雪里，都有口頭上請其配合辦理。有一
      次是在92年8 月6 日在92偵5994號偵查庭通知出庭，丁○○及原告都有到庭，開庭前在庭外走廊相遇，丁○○與我
      跟原告說明，請其儘速配合向大安地政事務所配合產權移
      轉手續蓋章，原告有查詢我們到底他的部分有幾坪，我們
      告訴他合建部分是5 點966 坪建物，當時她表示太少，他
      請我及丁○○向被告航榮公司轉知要求要一戶套房，因為
      它近期要出國，希望在他出國前給他答覆等語。而依本院
      所調取之臺灣臺北地方法院檢察署92年度偵字第5994號偵
      查卷宗，原告及被告丁○○、郭水永確有出庭，被告丁○○並提出書狀表明已向大安地政事務所代為聲請辦理所有
      權移轉登記，因手續未全而經該事務所通知補正，並要求
      原告及高雪里配合辦理產權移轉登記，堪認被告丁○○、
      威帝公司前開主張可採。
（二）惟土地法第34條之1 第1 項規定，其立法意旨在於兼顧共
      有人權益之範圍內，促進共有物之有效利用，以增進公共
      利益。為兼顧不同意處分之共有人利益，而於同條第3項
      規定為處分之共有人，對於他共有人應得之對價或補償，
      應負連帶清償責任，並須為他共有人之利益，於為權利變
      更登記時，提出他共有人已為受領或為其提存之證明。其
      因而取得不動產物權者，應代他共有人申請登記之義務。
      本件被告丁○○、威帝公司曾向臺北市大安地政事務所辦
      理應有部分土地及原告應分得房屋移轉登記之申請，嗣因
      手續未全而遭退件之情事，有被告丁○○、威帝公司所提
      出之土地登記申請書、土地建築改良物買賣所有權移轉契
      約書、臺北市大安地政事務所土地登記案件補正通知書等
      件影本（本院卷第46-50 頁）佐證，固足信為實在。然依
      土地法第34條之1 執行要點第9 點明文規定：「．．．九
      、依本法條規定處分、變更或設定負擔，於申請權利變更
      登記時，應依下列規定辦理： (一)本 法條第一項共有人
      會同權利人申請權利變更登記時，登記申請書及契約書內
      ，應列明全體共有人，並於登記申請書備註欄記明「依土
      地法第34條之1 第1 項至第3 項規定辦理，如有不實，義
      務人願負法律責任。」登記機關無須審查其通知或公告之
      文件。至未能會同申請之他共有人，無須於契約書及申請
      書上簽名，亦無須本人親自到場核對身分。如因而取得不
      動產物權者，本法條第一項之部分共有人應代他共有人申
      請登記。」而上開申請應有部分土地及建物移轉登記文件
      ，則係以被航榮公司名義聲請，與前開規定申請名義人及
      要件均有不符。且經本院函詢臺北市大安地政事務關於系
      爭建物申請所需文件及程序，經該所覆稱：「．．．基地
      部分共有人如依土地法第34條之1 規定，於共有土地上建
      築房屋，而取得不動產物權者（即所有權第一次登記），
      應依該執行要點規定，由本法條第一項之部分共有人代他
      共有人申請登記。本案建物於86年辦竣所有權第一次登記
      為航榮建設股份有限公司單獨所有，嗣於87年該公司主張
      依土地法第34條之1 規定移轉部分持分予丙○○、高雪里
      等2 人，因與上開法規第1 項及第3 項規定分有不符，本
      所無法受理登記。」有該所94年11月10日北市大地一字第
      09431184000 號函可查。是被告丁○○及威帝公司等共有
      人，於當初欲將系爭建物移轉登記予原告時，其所申請文
      件之名義及要件均有未備，致該申請案遭退件。共有人此
      時仍應查詢該申請所需文件及相關資料，以利將未同意處
      分共有人應分得不動產，依前開規定代共有人申請登記。
      如有未依此規定處理者，對未同意處分之共有人，仍應負
      連帶清償責任。蓋依該條法規之規定，已給予處分共有物
      之共有人此種得以處分他人應有部分之特別權利，故特別
      於同條第3 項規定，明文其對不同意處分共有人之連帶清
      償責任，如該共有人亦不接受因處分共有物所獲得之對價
      或不動產，則為處分行為之共有人應為他共有人代為登記
      ，並使同意為處分行為之共有人間就此負連帶清償責任，
      被告丁○○、威帝公司及乙○○等人均不得以已通知原告
      配合辦理，原告拒不配合辦理為由予以免責。本件被告丁○○、乙○○、威帝公司等既為處分之共有人，依前揭規
      定，對他共有人所得之對價，應負連帶責任。本件原欲登
      記予原告之建物既已遭被告乙○○聲請拍賣，並已拍定予
      第三人，就此給付對原告已屬給付不能。則原告請求被告
      乙○○、丁○○及威帝公司連帶清償，即屬正當。
（三）復按部分共有人依土地法第34條之1 第1 項，將共有土地
      之全部出賣於人，就為處分之共有人而言，係出賣其應有
      部分，並對未同意出售之共有人之應有部分有權一併處分
      出賣，此種處分權乃係基於實體法規定而發生。同法第34
      條之1 第3 項並規定：「第一項共有人，對於他共有人應
      得之對價或補償，負連帶清償責任。於為權利變更登記時
      ，並應提出他共有人已為受領或為其提存之證明。其因而
      取得不動產物權者，應代他共有人聲請登記」，土地登記
      規則第35條第5 款亦規定：「部分共有人依土地法第34條
      之1 規定就共有土地全部申請土地權利變更登記，他共有
      人之土地所有權狀未能提出者」，得免於提出，以資配合
      。未同意出售之共有人並未與買受人訂立買賣契約，自不
      能因其應有部分一併出售並移轉與買受人，且得領取買賣
      價金，而謂與買受人間有買賣關係存在，最高法院87年度
      臺上字第866 號判決足資參照。本件被告丁○○、乙○○
      、威帝公司等人依土地法第34條之1 第1 項規定處分共有
      土地，而與被告航榮公司簽訂合建契約，固如前述，然依
      前揭最高法院判決意旨觀之，原告與被告航榮公司間並無
      合建契約之法律關係存在，縱認航榮公司願依其與被告丁○○、乙○○、威帝公司間之合建契約，移轉系爭建物予
      原告或給付金錢，亦係被告航榮公司與被告丁○○、乙○○及威帝公司間約定之事。是原告與被告航榮公司間既無
      此合建之法律關係，自亦無權請求被告給付金錢或移轉系
      爭建物之所有權，從而，原告請求被告航榮公司與其餘被
      告應連帶給付上開款項，即屬無據。
（四）至被告乙○○辯稱：原告於系爭土地之應有部分1/32並未
      移轉變動，仍為原告所有中，原告請求與前開規定不符一
      節。查，本件被告乙○○、丁○○、威帝公司已經依土地
      法第34條之1 規定，與被告航榮公司簽立合建契約，被告
      航榮公司並依此申請建築執照，而在系爭土地上建築房屋
      。原告所有系爭土地之應有部分，其亦得依被告乙○○等
      之前開土地法相關規定處分並逕向地政機關聲請移轉登記
      ，無須經原告之同意，而此與原告是否配合辦理移轉登記
      或提供權狀等均無涉。且因原告與被告乙○○、丁○○及
      威帝公司等間並非雙務契約關係，亦不構成同時履行抗辯
      。是被告乙○○上開辯解並無可取。
七、復查，被告乙○○、丁○○及威帝公司於處分系爭土地後，
    經與被告航榮公司合建，於86年3 月3 日通知原告可分得系
    爭房屋5.99坪或折算現金2,183,700 元，有原告所提出之存
    證信函及計算式影本（本院卷第15-19 頁）可查。系爭房屋
    既經拍賣，已無從移轉登記予原告，則被告乙○○、丁○○
    、威帝公司自應依土地法第34條之1 第3 項規定，就此金額
    對被告負連帶清償責任。末按給付有確定期限者，債務人自
    期限屆滿時起，負遲延責任。給付無確定期限者，債務人於
    債權人得請求給付時，經其催告而未為給付，自受催告時起
    ，負遲延責任。其經債權人起訴而送達訴狀，或依督促程序
    送達支付命令，或為其他相類之行為者，與催告有同一之效
    力。前項催告定有期限者，債務人自期限屆滿時起負遲延責
    任，民法第229 條定有明文。本件被告丁○○、乙○○及威
    帝公司依土地法第34條之1 第1 項規定，就系爭土地與被告
    航榮公司合建，就其對原告所得對價或補償，並無確定之給
    付期限。原告復未能證明其曾向被告催告，則其請求自86年
    3 月3 日起計算法定遲延利息，自屬無據，是本件原告請求
    給付之法定遲延利息，應自起訴狀繕本送達翌日起算。
八、綜上所述，原告依土地法第34條之1 第3 項規定及合建之法
    律關係，請求被告乙○○、丁○○、威帝公司連帶給付2,18
    3,700 元及被告丁○○自94年5 月17日起；被告乙○○、威
    帝公司自94年5 月20日起，均至清償日止，按年息5%計算之
    利息，為有理由，應予准許，逾此範圍之請求為無理由，應
    予駁回。
九、兩造陳明願供擔保以代釋明，聲請宣告假執行或免為假執行
    ，經核原告勝訴部分，合於法律規定，爰分別酌定相當之擔
    保金額宣告之；原告其餘假執行之聲請，因訴之駁回而失所
    依據，不予准許。
十、本案事證已臻明確，兩造其餘主張陳述及所提之證據，經審
    酌後於本件判決無影響，爰不逐一論駁，附此敘明。
十一、綜上所論，原告之訴為一部有理由，一部無理由，依民事
      訴訟法第第79條、第85條第2 項、第385 條第1 項前段、
      第390 條第2 項、第392 條第2 項，判決如主文。
中    華    民    國    95    年     2    月    14    日
                          民事第二庭法官    蔡政哲
上為正本係照原本作成。
如對本判決不服，應於送達後20日內，向本院提出上訴狀。
中    華    民    國    95    年     2    月    14    日
                                  書記官    柯月英


司法院資訊處製作；財團法人民間司法改革基金會備份。
